臺灣高等法院交通事件裁定　　　　　　 96年度交抗字第102號
抗　告　人
即受處分人　甲○○
上列抗告人即受處分人因違反道路交通管理處罰條例案件，不服
臺灣臺北地方法院中華民國九十六年一月十五日九十五年度交聲
字第一０九四號裁定，提起抗告，本院裁定如下：
    主  文
原裁定撤銷，發回臺灣臺北地方法院。
    理  由
一、原裁定意旨以：（一）本件受處分人甲○○所有之車牌號碼
    ＨＴ－１９３６自用小客車，於民國九十五年八月十二日十
    四時許，在臺北市○○區○○路三段六十六巷「國立臺灣戲
    曲學院」校門前停車，經原舉發機關警員拍照採證後，逕行
    掣單舉發等事實，為異議人所不爭執，並有臺北市政府警察
    局文山第一分局九十五年十月二日北市文一分交字第０九五
    三二一二一七００號函、異議人所提出之照片影本二幀附卷
    可稽。而觀諸上開採證照片影本所示，異議人前揭車輛確係
    直接停置於劃設有網狀縣禁止臨時停車之路面上，惟按網狀
    線，用以告示車輛駕駛人禁止在設置本標線之範圍內臨時停
    車，防止交通阻塞。其劃設規定如左：一、設有行車管制號
    誌路口不予劃設，道路交通標誌標線號誌設置規則第一百七
    十三條第一項第一款定有明文，又觀之本條文於八十九年七
    月十三日修正前，原係規定：「網狀線，用以告示車輛駕駛
    人禁止在設置本標線之交岔路口內臨時停車，防止交通阻塞
    。視需要劃設於接近鐵路平交道，或因常受交通管制或其他
    原因而易發生臨時停車之交岔路口。」等情，顯然本規則之
    主管機關（交通部、內政部）修改該條文之目的，係為排除
    設有行車管制號誌路口為網狀線之劃設地點。本件異議人停
    置車輛之地點國立臺灣戲曲學院大門路口設置之號誌係圓形
    之紅、黃、綠三色燈號等情，除據異議人於異議狀中陳述甚
    明，臺北市政府警察局文山第一分局之上開函文亦不否認設
    置該處之號誌得為三色循環運轉，顯然該處設置之號誌屬行
    車管制號誌無疑。而原舉發機關即臺北市政府警察局文山第
    一分局雖主張上開號誌於舉發當時為閃光黃燈之狀態，與行
    車管制號誌有別云云，然查，該處之燈光號誌既為圓形之紅
    、黃、綠三色燈號，其正常運作方式理應為以時間更迭方式
    ，分派不同方向交通之行進路權之三色循環模式，原舉發機
    關主張舉發當時該號誌為閃光黃燈，為特種閃光號誌而非行
    車管制號誌，自應就其主張之真實性負舉證責任，惟觀之全
    卷除原舉發機關函文之片面之詞外，並無其他證據足資佐證
    ，是本院仍應認定異議人停置車輛之地點為設有行車管制號
    之之路口，依前揭道路交通標誌標線號誌設置規則第一七三
    條第一項第一款之規定，該路口之網狀線劃設顯無所據。而
    該規則雖僅為上級機關對下級機關就規範機關內部運作所為
    非直接對外發生法規範效力之一般規定，然仍具有間接外部
    效力，人民因信賴該行政規則而作成之行為，自不應因下級
    機關誤於不應劃設網狀線地點劃設網狀線之錯誤而受有處罰
    ，原裁決處分未慮及此，逕以異議人在劃設網狀線之禁止臨
    時停車處所停車為由，科處異議人新臺幣九百元之罰鍰，於
    法尚有未合，從而異議人以上開理由提起本件異議，尚非無
    據。（二）又查，異議人所有之上開車輛於原處分所記載之
    時間，停放於臺北市○○區○○路三段國立臺灣戲曲學院大
    門前路口之事實，業據異議人於異議狀中自承不諱，復有異
    議人所提出之舉發照片影本二幀附卷可參，堪以認定，而其
    行為依上揭條文規定，自屬於學校出入口停車之違規，應依
    道路交通管理處罰條例第五十六條第一項第三款之規定予以
    處罰。原處分機關未審究異議人停放地點網狀線之劃設已違
    反道路交通標誌標線號誌設置規則，遽以異議人於禁止臨時
    停車處所停車為由，科以罰鍰新臺幣九百元之處罰，揆諸前
    揭說明即有未洽，自應予以撤銷，並由本院於同一事實範圍
    內認定異議人之上開行為亦屬違規，另依道路交通管理處罰
    條例第五十六條第一項第三款之規定，改裁處如主文第二項
    所示之處罰，以期適法。
二、抗告意旨略以：原裁定撤銷原處分，足以證明該處網狀線劃
    設不當，即不應據以處罰駕駛人，且抗告人陳述停車於校門
    口，係依照警察罰單上之廣義說法，包含學校門口面對之處
    ，而非承認抗告人之汽車停放在學校出入口，且依警方採證
    照片，若係停放在校門口，照片中自會出現學校校門或是其
    他相關設施，而警方所拍攝之照片係出現道路外側之人行道
    ，足見該處應屬一般路邊停車。抗告人停車位置既係在學校
    門口對面車道旁，而非臺灣戲曲學院出入口，且該處並無設
    置限制停車之紅線。又「道路交通安全規則」第一百十二條
    第一項及「道路交通管理處罰條例」第五十六條所規範者，
    在於妨礙相關場所之人員車輛出入，其範圍應僅限於出入口
    ，自不應包含出入口對面車道旁不妨礙該場所人員車輛出入
    者。抗告人停車處所，對於臺灣戲曲學院之人員車輛進出，
    確無妨礙，請求撤銷原裁定等語。
三、按汽車駕駛人停車時，在禁止臨時停車處所停車，處新臺幣
    六百元以上一千二百元以下罰鍰，道路交通管理處罰條例第
    五十六條第一項第一款定有明文。次按網狀線用以告示車輛
    駕駛人禁止在設置本標線之範圍內臨時停車，防止交通阻塞
    ，其劃設規定如左：（一）設有行車管制號誌路口不予劃設
    ；（二）未設有行車管制號誌路口，視需要劃設；（三）接
    近鐵路平交道應予劃設，但無劃設空間者不在此限；（四）
    常受交通管制或其他原因需限制不得臨時停車之地點，視需
    要劃設。本標線為黃色，外圍線寬二十公分，內線依行車方
    向成四十五度傾斜，線寬十公分，斜線間隔一至五公尺，道
    路交通標誌標線號誌設置規則第一百七十三條第一、二項亦
    定有明文。
四、本院查：
　　（一）按網狀線之設置係為防止交通阻塞，以確保各用路人
　　　　　的行車安全及當地交通的順暢，故禁止駕駛人臨時停
　　　　　車於該路段上，有其特殊目的之考量。又上開網狀線
　　　　　標線之設置，是公路主管警察機關依據當地之交通狀
　　　　　況及實際需要而劃設，就是否妨礙交通及用路安全已
　　　　　做過審慎之考量及規劃，而訂定一般性之規定措施，
　　　　　俾人民遵守，並符合依法行政原則。又按標誌、標線
　　　　　、號誌之設置、養護及號誌之運轉，由主管機關依其
　　　　　管轄辦理之；本規則所稱主管機關，指公路主管機關
　　　　　、市區道路主管機關及警察機關，道路交通標誌標線
　　　　　號誌設置規則第四條第一項、第五條分別定有明文，
　　　　　若對網狀線之設置之當否有所疑問或爭執，此屬主管
　　　　　機關（即公路主管機關、市區道路主管機關及警察機
　　　　　關）之權責。是系爭路口設置網狀線與道路交通標誌
　　　　　標線號誌設置規則第一百七十三條規定，是否相符，
　　　　　自應向主管機關查明。原裁定未予調查，逕予認定該
　　　　　路口之網狀線設置錯誤，尚有未合。況禁制標誌、標
　　　　　線係用以表示用路人得如何使用特定路段或處所之規
　　　　　制措施，用路人使用特定路段或處所時，應遵守標誌
　　　　　所為之遵行、禁止、或限制規定。此種不變換內容之
　　　　　禁制標誌，其法律性質實務通說認係一般處分（最高
　　　　　行政法院七十二年度判字第三二七號判決參照），故
　　　　　有對人之一般處分及對物之一般處分之區別。惟不論
　　　　　係對人抑或對物之一般處分，於用路人進入可見該標
　　　　　誌之範圍同時，即認對其為通知，至用路人是否果然
　　　　　看見該標誌，並不影響該「通知」之完成，進而用路
　　　　　人即有受標誌規範之義務，而此項處分既係依上開規
　　　　　則作成，在該網狀線未予塗銷前，能否逕自否定該路
  　　　　口網狀線設置所產生之處分效力，亦非無研求餘地。
  　（二）又抗告人所停車之位置，是否確為國立臺灣戲曲學院
　　　　　大門路口，或係抗告人所指學校門口對面，依原審卷
　　　　　內所附之照片尚無法確定（該照片僅係圍牆，無法窺
          其全貌），原裁定即逕予認定抗告人屬於學校出入口
　　　    停車之違規，亦有未洽。
　　從而，原裁定既有上開可議之處，且抗告人執停車位置之認
　  定有誤而指摘原裁定不當，依上開說明為有理由，爰撤銷原
    裁定發回原審法院，期詳為調查後另為適法之處置。
據上論段，應依道路交通案件處理辦法第二十六條、刑事訴訟法
第四百十三條前段，裁定如主文。
中　　華　　民　　國　　96　　年　　8 　　月　　31　　日
                  刑事第四庭　審判長法  官  蔡秀雄
                          　        法  官  陳國文
                            　      法  官  鄭水銓
以上正本證明與原本無異。
不得再抗告。
                              　    書記官  劉貞達
中　　華　　民　　國　　96　　年　　8　 　月　　31  　日
